【裁判字號】    98,消債抗,52
【裁判日期】    980715
【裁判案由】    更生抗告
【裁判全文】
臺灣基隆地方法院民事裁定            98年度消債抗字第52號
抗  告  人  甲○○
代  理  人  張文寬律師
上列抗告人因更生事件對於中華民國98年3月31日本院97年度消
債更字第113號裁定提起抗告，本院合議庭裁定如下：
    主  文
抗告駁回。
抗告費用由抗告人負擔。
    理  由
一、本件抗告意旨略以：有關消費者債務清理條例（下稱本條例
    ）第151條第5項「因不可歸責於己之事由，致履行顯有重大
    困難者」應不限於協商成立後發生者為限。而抗告人於民國
   （下同）95年間積欠銀行卡債已逾新臺幣（下同）150萬元，
    如不依協商機制，則每月應還款項，何止12,699元，抗告人
    明知失業事實，仍不得不勉強接受該一還款方案。又原審既
    已查明抗告人彼時係失業無收入，則抗告人自95年 7月至96
    年 8月所繳付之分期款，自非以一己之力所能負擔，如不向
    親友商借，何來還款財源？原審以抗告人未主張民間債務，
    而臆測抗告人隱瞞財產狀況，難謂有理。此外，抗告人96年
    收入確較95年為高，惟仍不足以維持抗告人之家庭基本生活
    及還款支出。即便係以目前每月24,000元之收入，亦無法維
    持家庭基本生活及還款支出，抗告人仍屬陷於經濟上困境之
    消費者。末查，抗告人業於97年12月24日依循原審之通知，
    匯付 100元查詢費予臺灣集保公司，何以臺灣集保公司竟謂
    抗告人迄未繳納查詢費？此顯係臺灣集保公司之錯誤，非可
    歸責於抗告人，抗告人並未違反法定協力義務。為此，爰依
    法提出抗告並聲明原裁定廢棄。
二、按聲請更生或清算不合程式或不備其他要件者，法院應以裁
    定駁回之，但其情形可以補正者，法院應定期間先命補正﹔
    又債務人與金融機構協商成立者，不得聲請更生或清算。但
    因不可歸責於己之事由，致履行顯有重大困難者，不在此限
    ﹔本條例施行前，債務人依金融主管機關協調成立之中華民
    國銀行公會會員辦理消費金融案件無擔保債務協商機制與金
    融機構成立之協商，準用前項之規定，本條例第8條、第151
    條第5項、第6項分別定有明文。衡諸債之關係，係以當事人
    間之信賴關係為基礎，為社會經濟組織之重要支柱，故當事
    人於以法律行為追求自己之利益之際，亦應顧及對方之利益
    ，並考量債權債務在社會上之作用，本於誠實及信用之原則
    ，行使債權及履行債務。是對於已陷入經濟上困境之消費者
    ，若任其於惡性循環之債務窘境中生存，將衍生嚴重之社會
    問題，難以維持安定之社會經濟秩序，故為兼顧債權人、債
    務人雙方之利益，對陷於經濟上困境之消費者，乃允其於本
    條例施行後，得選擇以重建型之更生程序或清算型之清算程
    序清理其債務，藉以妥適調整債務人與債權人及其他利害關
    係人間之權利義務關係，保障債權人獲得公平受償，並謀求
    消費者經濟生活之重建復甦機會。惟對於已與金融機構協商
    成立，或於本條例施行前，已依金融主管機關協調成立之中
    華民國銀行公會會員辦理消費金融案件無擔保債務協商機制
    （下稱銀行公會債務協商機制）與金融機構成立協商之債務
    人，自應受該成立協議拘束，按協議條件履行，若非因不可
    歸責於己之事由，致履行顯有重大困難，僅係為圖謀減免債
    務，而不為債務之履行，自有違債權契約為誠信契約之本旨
    ，為避免債務人任意毀諾已成立之協商，肇致道德危險，濫
    用更生或清算之裁判上債務清理程序，故依本條例第151條
    第6項準用同條第5項前段之規定，不得聲請更生或清算。
三、經查，抗告人主張其於本條例施行前，曾依銀行公會債務協
    商機制與金融機構成立協商，約定每月償還12,699元，並依
    約履行至96年8月等情，業據抗告人於原審提出協議書暨無
    擔保債務還款計劃、聯合徵信中心當事人綜合信用報告及交
    易紀錄表為證，核屬實情。又查，依抗告人於原審所提出之
    財產及收入狀況說明書，抗告人於95及96年之收入總額僅有
    255,969元，然必要支出卻高達436,800元，再加計抗告人已
    依約清償之金額158,238元，合計差額高達339,069元，而抗
    告人固陳係向親友借款以籌措資金之來源，然本院前以基院
    慧98消債抗地字地52號函命抗告人提出全體債權人清冊（包
    含民間債權人﹔如抗告人業已清償或債權人已免除抗告人之
    債務，則請分別提出具有債權人簽名或蓋印之書面清償證明
    或免除債務之證明），詎抗告人於98年6月18日所提出之陳
    報狀，竟僅稱「僅援用聲請更生時，提出之債權人清冊」，
    而拒不將抗告人所向之借貸之親友列入債權人清冊。抗告人
    既稱原裁定以抗告人未主張民間債務，而臆測抗告人隱瞞財
    產狀況，難謂有理，然何以於本院命其提出完整債權人清冊
    及相關證明之情形下，仍拒不提出，已有可議。是以本院既
    已給予抗告人補正之機會，且該補正事項對抗告人而言，亦
    非難事，詎抗告人竟不予補正，則抗告人稱向親友商借云云
    ，本院自無從採信。從而，抗告人之收入及支出數額既有
    339,06 9元之差額，而其所稱向親友借款又不可採，則抗告
    人是否確有據實說明財產狀況，即有疑議。再者，抗告人就
    其主張之收入數額固有提出95及96年度綜合所得稅各類所得
    資料清單為證，惟本院衡量抗告人所提出之前揭所得資料清
    單所載之資料因源自稅務機關，須仰賴抗告人長期誠實申報
    始能正確反應其財產所得狀況，故亦僅具參考性質，況現民
    間多項營利所得未申報稅捐，或其他勞力收入亦常因雇主並
    未開具扣繳憑單而不須申報所得，是徒憑上開稅務資料不足
    作為抗告人每月實際收入多寡之認定，仍須賴抗告人誠實陳
    報其財產收入情形以為判斷。而抗告人之收入種類、數額，
    以及財產變動狀況等，乃判斷抗告人是否確有不可歸責事由
    之重要依據，況抗告人於前既已依債務協商機制與金融機構
    成立協商，依上開說明，其原即應依此協商結果而為誠信履
    行，故其欲援引本條例第151條第5項、第6項之例外規定而
    再聲請更生或清算時，自應就其不依約履行是否具不可歸責
    於己之事由而致履行顯有重大困難之情形嚴為審查，非經債
    務人已為相當「合理之釋明」，即不得准許債務人聲請更生
    之請求。是本院於抗告人未詳實陳報收入來源之情形下，自
    難僅憑抗告人之詞即遽信抗告人確有不可歸責之事由。
四、綜上所述，本件抗告人前既與金融機構債權人成立協商，且
    對於自身之收入狀況又未能清楚交代，致本院自無從判斷抗
    告人是否確有履約上之困難，自應認抗告人尚乏不可歸責於
    己致履行顯有重大困難之事由，而應駁回抗告人更生之聲請
    。是以原審法院駁回抗告人聲請之理由雖與本院略有出入，
    然結論並無不同，仍應予維持，抗告人猶執前詞指摘原裁定
    之不當，為無理由，應予駁回。
五、依消費者債務清理條例第15條，民事訴訟法第 495條之1第1
    項、第449條第1項、第95條、第78條，裁定如主文。
中    華    民    國    98    年    7     月    15    日
                  民事庭審判長法  官  李媛媛
                              法  官  陳湘琳
                              法  官  徐世禎
以上正本係照原本作成。
本件裁定不得再抗告。
中    華    民    國    98    年    7     月    15    日
                              書記官  周素秋


司法院資訊處製作；財團法人民間司法改革基金會備份。
